【裁判字號】    97,訴,199
【裁判日期】    980227
【裁判案由】    返還土地等
【裁判全文】
臺灣新竹地方法院民事判決               97年度訴字第199號
原      告  丙○○
被      告  丁○○
訴訟代理人  傅賢香
上列當事人間返還土地等事件，本院於民國98年2月19日辯論終
結，判決如下：
    主  文
原告之訴及假執行之聲請均駁回。
訴訟費用由原告負擔。
    事實及理由
一、原告起訴主張
（一）坐落新竹縣北埔鄉○○段小南坑小段83號土地（以下簡稱
      系爭83地號土地），原為原告之父甲○○向訴外人台灣糖
      業股份有限公司（以下簡稱台糖公司）承租所得，嗣於民
      國82年間，原告之父甲○○於81年7月2日過世後，由原告
      繼續承租。系爭土地上建有如附圖標示C、D所示之二間平
      房，C部分為門牌號碼新竹縣北埔鄉南坑村四鄰25號，係
      原告之父甲○○建築完成後轉讓訴外人劉天即，劉天即又
      私自轉讓被告所有，D部分則為門牌號碼新竹縣北埔鄉○○段四鄰24號，原為原告之父甲○○所有，係廢棄工寮，
      而由原告繼承取得所有權。被告自訴外人劉天即處受讓附
      圖標示C部分房屋，其等之轉讓未經原告之父甲○○或原
      告，係無權占用原告所承租之系爭土地。被告更於87年間
      ，將原告繼承之附圖標示D部分廢棄工寮整修後，由其子
      居住使用，而無權占有使用原告繼承所得之建物，被告並
      向原告謊稱係向原告之父甲○○所購買，但卻無法提出向
      原告之父購買之證明。為此，依據占有返還請求權請求被
      告拆除附圖標示C部分之房屋，並依據所有物返還請求權
      ，將占用之系爭83地號土地返還原告，另自附圖標示D部
      分房屋遷出，將房屋返還原告。
（二）被告無正當權源占用原告如附圖標示D所示之房屋，按無
      權占用他人之房屋，致使原告不能就該房屋使用收益，被
      告可獲得相當於租金之不當得利。原告所有之房屋面積
      115.6平方公尺，公告現值為新台幣（下同）11800元，故
      每月租金應為1180元（11800X10％＝1180），原告請求五
      年之不當得利，即自民國92年起至97年1月31日止，共計
      70800元（1180X12X5＝70800），故依據不當得利法律關
      係，請求被告給付70,800元，並應自97年2月1日起至返還
      房屋止，按月給付原告1180元。
（三）對被告所為抗辯之陳述
      1.新竹縣北埔鄉南坑村24號房屋有三部分，一部份即附圖
        標示D所示，另二部份則獨立未與附圖標示相連，則坐
        落在同段84地號土地。繼承當時，因為代書書寫遺產資
        料時遺漏，原告不知附圖標示D部分房屋亦為其所繼承
        。81年間原告之父去世時，因原告在台北經營餐飲生意
        無暇返回新竹老家，87年前，該部分房屋為廢棄工寮，
        87  年間始發現被告遷入居住，原告向被告質問為何竊
        占其房屋，被告稱係向原告父親購買。直至90年間，台
        糖公司承辦人員要求原告至竹東稅捐處查稅籍證明時，
        始發現被告占用之房屋，當時該屋稅籍仍登記為原告之
        父名下，直至97年原告確定上開房屋為原告所有，才將
        稅籍資料改為原告名下。
      2.原告父親向台糖公司之前身台金公司承租系爭土地之租
        約與目前原告與台灣糖業公司訂立之租賃契約雷同，其
        中明訂承租土地上的建物出賣時應先取得出租人之同意
        ，並事先通知承租人得依同樣條件優先購買。因此，原
        告之父不可能冒著違約之風險將房屋出售被告。
      3.否認被告提出之買賣契約為真正，縱為真正，其上之買
        賣標的為門牌號碼新竹縣北埔鄉南坑村四鄰23號，亦與
        原告主張之24號無關。原告之父親從未告知出售房屋予
        被告之情事，且甲○○為不識字農夫無法書寫字跡工整
        之買賣契約書，亦無資金需求，並無變賣家產的理由。
        68年間被告購入房屋後為何未變更稅籍資料，且購買房
        屋價金165000元在當時為鉅款，不可能僅購入115.6 平
        方公尺大小的鄉下房屋，並不合常理。且上開買賣契約
        在原告催討房屋數年後始提出，其真實性亦有可疑。
      4.87年間原告發現被告侵占原告年久失修之房屋供其子女
        居住，原告幾經調解，被告仍不遠歸還，才因而提起
        本件訴訟。證人麥德燕、戊○○、乙○○所述並非事實
        ，其等幫忙整修之部分為附圖標示C部分房屋，非原告
        所有之附圖標示D部分房屋。原告從未聽聞其父親講述
        出售房屋予被告，何以會將此事告知外人。原告因很少
        返回新竹老家，僅剩親友願意出庭為證，但經認為親友
        證詞不足採信，惟被告之證人雖非親友，但已在該地居
        住長達半世紀之久，其親疏與原告有別，證詞上亦有失
        偏頗。
（五）聲明：
      1.被告應將坐落新竹縣北埔鄉○○段小南坑小段83號土地
        如附圖標示C所示房屋拆除，並將土地返還原告。被告
        應自附圖標示D之房屋遷出，並將房屋返還原告。
      2.被告應給付原告70,800元，及自民國97年2月1日起至返
        還房屋止，按月給付1180元。
      3.願供擔保請准就聲明第二項宣告假執行。
二、被告抗辯
（一）坐落系爭土地如附圖標示B部分（即原告所主張如附圖標
      示D部分）係68年間，被告以165000元向原告之父購得後
      居住迄今，且因坐落土地係向台糖公司承租，故無法辦理
      過戶等相關手續，僅由原告之父甲○○交付收據字條乙紙
      為證。而坐落系爭土地如附圖標示A部分建物（即原告主
      張如附圖標示D部分），原係訴外人劉天即所搭蓋之簡易
      工寮，且每年給付地租150元予原告之父甲○○，嗣由被
      告以35000元向訴外人劉天即購買取得。上開房屋均按時
      繳納地租，並無無權占用或拖欠地租之情。
（二）87年間起，原告認為台糖公司之租金提高，因而亦要求被
      告提高租金而改為每年3533元之租金。被告繳納租金至95
      年，96年之租金經託原告之岳母邱古九妹轉交，卻遭原告
      拒收。
（三）原告自小即居住在坐落新竹縣北埔鄉○○段小南坑段84號
      土地上之建物，該建物背面向著目前被告所居住之建物背
      面，原告自始即知悉其父親將房屋出售被告。原告因知悉
      其父將房屋出售被告，因此，才未申報繼承該房屋。被告
      居住系爭83地號土地上之房屋將近30年，於原告父親在世
      時均相安無事，原告父親去世後，原告經常返回系爭土地
      附近探視其岳母亦未曾有何異議，倘若被告未合法取得房
      屋，何以能相安無事近30年。
（四）原告向被告收取每年3533元之租金補貼並非僅被告向劉天
      即購買之房屋部分使用土地之代價。事實上，每年3533元
      為全部房屋使用系爭土地之代價。
（五）綜上，原告起訴請求拆屋還地、遷讓房屋及給付不當得利
      等，均無理由，請求駁回原告之訴。
三、兩造不爭執之事實
（一）系爭土地原為原告之父甲○○向台糖公司承租，訴外人甲○○過世後，由原告繼承繼續承租。
（二）系爭土地上之未為保存登記之建物，右邊（即被告主張之
      附圖標示A部分、原告主張之附圖標示C部分）建物訴外人
      劉天即居住，嗣後訴外人劉天即再轉讓被告。而左邊（即
      被告主張之附圖標示B部分、原告主張之附圖標示D部分則
      為原告之父甲○○建築。
（三）因系爭83地號土地承租人為原告，82年間兩造協議由被告
      每年補貼原告租金。
（四）96年間之租金補貼，因原告欲收回系爭土地而拒收。
四、爭執要點
（一）如附圖所示標示C、D房屋（即原告主張之標示C、D房屋）
      之事實上處分權屬何人所有？
（二）如附圖所示標示C、D房屋是否無權占用原告承租之土地？
（三）原告是否受有相當於租金之損害，而被告則獲有不當得利
      ？
五、法院之判斷
（一）本件所爭執之如附圖標示C、D部分之房屋，均為未經保全
      登記之建物，雖由建築之人取得原始所有權，但依據民法
      第759條規定，原始所有權人未為保全登記並無法將建物
      所有權轉讓他人，僅得轉讓事實上處分權。然一般人民不
      解法律之規定，就買賣未經保存登記之建物，仍以所有權
      轉讓稱之，容有誤會。本件亦同，如附圖標示C、D部分建
      物之原始起造人為甲○○或劉天即，被告如自原始起造人
      甲○○或劉天即受讓該建物，亦僅取得事實上處分權，然
      該事實上處分權之內涵與所有權之用益權內容無異，僅限
      制於再轉讓之時，亦只能轉讓事實上處分權，合先敘明。
（二）被告應已取得系爭建物如附圖標示D之建物之事實上處分
      權。
      1.被告不爭執系爭建物如附圖標示D部分之建物原為原告
        之父甲○○所建築而取得原始所有權，但抗辯早在68年
        間，原告之父甲○○在世時，已受讓事實上處分權並居
        住在系爭建物等語。而被告在81年間原告之父甲○○去
        世前業已在系爭建物如附圖標示D部分房屋居住之事實
        業經證人麥德燕、乙○○、戊○○等人到庭結證屬實，
        有本院97年7月22日勘驗筆錄及98年2月19日言詞辯論筆
        錄在卷可參。而證人麥德燕、乙○○、戊○○均為世居
        新竹縣北埔鄉南坑村之居民，在系爭建物附近居住均長
        達數十年，亦為原告所不爭執。且證人均證述與兩造間
        均為鄰居關係，與原告之父亦甚為友好，故證人應無甘
        冒偽證罪責之風險而偏頗一方之理，故其等之證詞應為
        可採。雖因證人年紀甚大（麥德燕民國31年生、乙○○
        民國23年生、戊○○民國26年生），就被告確實遷入之
        年代、日期無法確認，但因原告之父甲○○為其等相交
        甚久之鄰居，甲○○在81年間去世（有除戶戶籍謄本在
        卷可參），就證人而言應印象深刻，故就被告遷入之時
        間上，甲○○是否在世，是否知悉，證人之記憶均較確
        實遷入之年份為明確，本院以甲○○是否在世為時間點
        、及甲○○是否知悉詢問證人，證人均可明確回答，故
        證人之證詞仍為可採。從而，可認定被告應在原告之父
        甲○○81年間去世之前，即居住在系爭建物如附圖標示
        D部分房屋之事實。原告否認被告在其父親去世前即居
        住在系爭房屋如附圖所示D部分，主張被告原僅居住在
        系爭房屋如附圖標示C部分，其係在87年後始遷入附圖
        標示D所示等情，但原告並未提出任何證據證明，故難
        採信。被告如未自原告之父甲○○受讓系爭房屋如附圖
        標示D建物之事實上處分權，原告之父甲○○應無放任
        被告占用系爭建物之理。且自原告之父甲○○在81年間
        過世迄至原告提起本件訴訟，至少16年之久，原告稱其
        自小即知悉系爭房屋如附圖D部分之房屋為其父親所有
        ，原告亦斷無不行使權利向被告索回該房屋之理。雖原
        告辯稱因至90年間才找到稅籍編號為00000000000號之
        房屋稅籍資料及證明等語，然自90年間至原告提起訴訟
        亦長達7年之久，顯亦與常情不符。況且，系爭房屋坐
        落之新竹縣北埔鄉○○段南坑小段83地號本為原告之父
        向台糖公司承租，81年之後由原告繼承租賃權續租，而
        上開土地租金在87年間為100元、88年至96年間為3533
        元、97年則為1943元，有台灣糖業公司台中區處98年2
        月6日中月資字第0980000360號函所附之繳納租金明細
        表。而原告亦自承其向被告要求收取3533元之租金補償
        （98年2月19日言詞辯論筆錄）。被告向原告收取等同
        全額土地租金之補貼。益徵，原告亦認為被告有權使用
        系爭附圖標示C、D之房屋，而收取全部房屋使用土地之
        代價迄至原告想要收回系爭83地號房屋。綜上所述，被
        告取得系爭房屋附圖標示D部分房屋之事實上處分權年
        代已久遠，迄今至少16年以上，且因已取得系爭房屋之
        占有使用，而對於取得權利證明疏於保管，尚與一般常
        情相符，但依據上開之被告久住且原權利人甲○○容任
        其居住、原告繼承原權利人之權利後，亦容任其居住，
        且向被告收取系爭房屋標示D部分佔用系爭83地號土地
        之租金補貼等情，尚可推認出被告確實取得系爭房屋如
        附圖標示D部分房屋之事實處分權之事實。
      2.原告雖提出稅籍編號為00000000000號之房屋稅籍證明
        ，主張系爭房屋如附圖標示D部分房屋即為該稅籍證明
        之房屋，而原告為該房屋之所有權人，主張被告無權占
        有云云。然查，原告主張系爭房屋如附圖標示D部分原
        為工寮，面積如同稅籍證明所載為115.6平方公尺。但
        經請原告指界其所謂之工寮範圍如何，委由地政事務所
        測量原告之指界範圍，測量結果為84平方公尺，有複丈
        成果圖在卷可參。原告指界之範圍與稅籍證明上之面積
        相差有31.6平方公尺之多，該部分房屋是否為稅籍證明
        上之房屋已有疑義。雖原告辯稱房屋業經被告整修而面
        積有異，但被告不爭執房屋經過整修但否認變動面積，
        陳稱僅修理外牆及屋頂，而原告又不能證明房屋因整修
        而有面積變動之情。又該稅籍證明之稅籍登記表上記載
        ，該房屋為工廠，有登記表在卷可稽，此亦與原告主張
        之「工寮」不同。另被告否認系爭房屋如附圖標示D部
        分房屋為24號、C部分房屋為25號等情，陳稱系爭房屋
        如附圖標示C、部分房屋D之門牌號碼一直都為28號。原
        告提出之稅籍證明之門牌號碼記載為新竹縣北埔鄉南坑
        村4鄰24號，但原告主張門牌號碼24號房屋有三間，二
        間在新竹縣北埔鄉○○段南坑小段84號、一間則在系爭
        83  地號土地，原告同時不爭執83地號與84地號土地地
        勢高度相差約五、六公尺，且在坐落系爭83地號土地上
        之系爭房屋與坐落84地號土地上之房屋並不相鄰，依此
        情形觀之，不同地號且不毗鄰之房屋，實無可能編在同
        一門牌號碼下。經向新竹縣竹東鎮稅捐稽徵處查詢，稅
        籍證明上之房屋坐落何地號，新竹縣竹東鎮稅捐稽徵處
        則答覆未登載基地地號，應向新竹縣北埔鄉公所查詢（
        98年2月4日新縣稅東二字第0980040492號函）。經發函
        新竹縣北埔鄉公所，新竹縣北埔鄉公所雖函覆本院門牌
        號碼24號房屋係坐落在83地號土地上（98年1月8日北鄉
        民自第0970008215號函），但並非有門牌號碼編定資料
        為依據，而是該所依據為台糖公司之土地租賃契約書及
        新竹縣稅捐稽徵處之稅籍證明加以認定，但查台糖公司
        之土地租賃契約書及新竹縣竹東稅捐稽徵處之稅籍證明
        並無坐落83地號土地上之建物即為門牌號碼24號之記載
        ，且新竹縣稅捐稽徵處亦函覆本院，因門牌號碼24  號
        房屋並未記載坐落土地地號，故其無法函覆本院稅籍證
        明上之門牌號碼24號房屋究竟坐落何土地。故新竹縣竹
        東鎮公所上開函覆結果，尚難採信。綜上所述，經查證
        後，實無法認定稅籍編號00000000000號房屋稅籍證明
        上所記載之房屋即為系爭房屋如附圖標示D部分之房屋
        ，自不能以原告為該稅籍證明書之納稅義務人非被告為
        納稅義務人，即認定系爭房屋如複丈成果圖標示D部分
        房屋被告未取得事實上處分權。況且，原告自承在90
        年間才發現稅籍編號為00000000000號之房屋稅籍證明
        ，縱然該稅籍證明書所示之房屋即為系爭房屋如附圖標
        示D部分之房屋，則被告自原告之父甲○○受讓系爭房
        屋之事實上處分權時，早在90年之前，此時尚未發現該
        房屋之稅籍資料，被告自無法變更為納稅義務人。況系
        爭房屋坐落之土地原為台糖公司出租予原告之父親，縱
        然原告父親移轉系爭房屋房屋如附圖標示D所示房屋之
        事實上處分權，亦不能變更納稅義務人，否則應有違反
        租賃契約之虞，而不利於原告之父。
      3.原告另主張其父甲○○因受與台糖公司間之租賃契約拘
        束不可能違法將系爭房屋如附圖標示D部分房屋之事實
        上處分權轉讓給被告云云。然就附圖標示C部分房屋，
        原告在起訴狀承認該房屋為被告所有，被告於答辯狀亦
        稱為訴外人劉天即建築後，轉讓事實上處分權予被告，
        有各該書狀附卷可參。因此，如附圖標示C部分房屋應
        為訴外人劉天即因建築取得原始所有權，而將事實上處
        分權轉讓被告等情，應堪認定。原告事後改稱該部分亦
        為其父親甲○○所建築而轉讓訴外人劉天即，而劉天即
        未經其父親同意而轉讓被告，不生轉讓效力云云，與其
        開起訴狀所載不同，應非可採。而甲○○同意訴外人劉
        天即在其租賃土地上建築建物，亦違反與台糖間之土地
        租賃契約，但甲○○卻仍然為之。故不能以將建物之事
        實上處分權轉讓被告違反甲○○與台糖公司之租賃契約
        ，即推論甲○○不可能將系爭房屋如附圖標示D部分房
        屋之事實上處分權轉讓被告。
      4.綜上所述，被告已能證明其在原告之父甲○○去世前即
        取得系爭建物如附圖標示D部分建物之事實上處分權，
        原告所舉之證據並不能推翻上開事實之認定，系爭房屋
        如附圖標示D部分房屋既然已經由原告之父將事實處分
        權轉讓被告，被告自有占有使用系爭房屋如附圖標示D
        所示房屋之權限，原告縱有該房屋之所有權，亦不得依
        據民法第767條規定請求被告遷出系爭房屋如附圖標示D
        部分。另被告既有適法權利而非無權占用，原告主張被
        告應給付相當於租金損害之不當得利，亦屬無據。
（三）原告應已同意被告使用坐落新竹縣北埔鄉○○段南坑小段
      83地號土地。
      1.原告自承其自87年間開始向被告收取系爭83地號土地之
        租金補貼，請求被告給付3533元之租金，即原告與台糖
        公司約定之系爭83地號土地全部租金，亦不爭執被告願
        給付97年之租金補貼，但因原告欲收回83地號土地而拒
        收97年之租金補貼等情。原告既在87年間同意被告使用
        83地號土地，被告亦按約定給付租金補貼，並無遲延，
        原告即無以拒收補貼，而以占有物遭第三人侵奪為由，
        請求系爭房屋如附圖標示C部分房屋拆屋還地之理。況
        系爭房屋早在原告繼承系爭83地號土地租賃權時即坐落
        該土地，亦為原告及原告之父所知悉，依據民法第963
        條規定，民法第962條之占有人物上請求權，其請求權
        自侵奪或妨害占有發生後，一年間不行使而消滅。被告
        占有使用系爭83地號土地早已超過一年，亦為原告所知
        悉，被告為時效抗辯，認原告不得以民法第962條規定
        請求被告拆屋還地，洵屬有據。
（四）至於被告提出之署名甲○○之買賣契約書，該買賣契約書
      為私文書，依據民事訴訟法357條規定，應由被告舉證其
      為真實，本件被告並無法證明該文書為真正，並無證據能
      力，故該證據並不能做為本件判決之依據，但排除該證據
      ，仍可認定被告取得系爭房屋如附圖標示D部分房屋之事
      實上處分權，且原告無法舉出反證而足以認定被告並無適
      法權利使用系爭房屋如附圖標示D部分之房屋，故上開證
      據不採為本件判決之認定基礎，並不妨礙判決認定之結果
      ，附此敘明。
六、訴訟費用之負擔：民事訴訟法第78條。
中    華    民    國    98    年    2    月     27    日
                  民事第一庭    法      官  黃珮禎
以上正本係照原本作成。
如對本判決上訴，須於判決送達後20日內向本院提出上訴狀。
中    華    民    國    98    年    2     月    27    日
                                書記官  江靜玲


司法院資訊處製作；財團法人民間司法改革基金會備份。
